臺灣板橋地方法院民事判決　　　　　　　95年度重訴字第57號
原　　　告　台北縣蘆洲市公所
法定代理人　癸○○○
訴訟代理人　蘇夏曦律師
　　　　　　劉金玫律師
　　　　　　許進德律師
上　一　人
複 代 理人　許峻鳴律師
被　　　告　申○○
　　　　　　甲○○
被　　　告　巳○○
上一人共同
法定代理人　未○○
　　　　　　玄○○
被　　　告　地○○
　　　　　　黃○○
　　　　　　宇○○
　　　　　　酉○○
上三人共同
訴訟代理人　未○○
被　　　告　亥○○
　　　　　　天○○
兼上一共同
法定代理人　亥○○
　　　　　　Ａ○○
被　　　告　戌○○
　　　　　　己○○
　　　　　　乙○○
　　　　　　寅○○
　　　　　　宙○○
　　　　　　　　　　　　樓
　　　　　　辛○○
兼上一共同
法定代理人　乙○○
　　　　　　宙○○
被　　　告　丁○○
　　　　　　子○○○
　　　　　　庚○○
　　　　　　丑○○
　　　　　　壬○○
被　　　告　戊○○
　　　　　　丙○○
兼上一共同
法定代理人　戊○○
　　　　　　辰○○
被　　　告　亥○○
　　　　　　Ａ○○
　　　　　　乙○○
　　　　　　　　　　　　樓
　　　　　　宙○○
　　　　　　戊○○
　　　　　　辰○○
上列當事人間請求拆屋還地事件，經本院於民國96年6 月21日言
詞辯論終結，判決如下：
    主  文
被告申○○應給付原告新台幣壹拾伍萬捌仟伍佰元，及其中新台
幣壹拾萬玖仟零陸拾玖元自民國九十五年二月二十五日起至清
償日止，按年息百分之五計算之利息。
被告地○○應給付原告新台幣貳拾武萬玖仟參佰貳拾捌元，及其
中新台幣貳拾貳萬柒仟伍佰拾柒元自民國九十五年三月十日起
至清償日止，按年息百分之五計算之利息。
被告酉○○應給付原告新台幣貳拾柒萬玖仟柒佰柒拾元，及其中
新台幣貳拾肆萬伍仟肆佰柒拾元自民國九十五年二月二十五日
起至清償日止，按年息百分之五計算之利息。
被告戌○○應給付原告新台幣拾萬柒仟肆佰肆拾壹元，及其
中新台幣貳拾玖萬陸仟零柒拾元自民國九十五年二月二十五日
起至清償日止，按年息百分之五計算之利息。
被告丁○○、己○○、庚○○、壬○○應給付原告新台幣新台幣
伍拾玖萬壹仟貳佰拾壹元，及其中新台幣伍拾壹萬捌仟柒佰肆
拾捌元自民國九十五年二月二十五日起至清償日止，按年息百分
之五計算之利息。
原告其餘之訴駁回。
訴訟費用由被告申○○負擔百分之九、被告地○○負擔百分之十
六、被告酉○○負擔百分之十七、被告戌○○負擔百分之十九、
被告丁○○、己○○、庚○○、壬○○負擔百分之三十三，餘由
原告負擔。
本判決第一項於原告以新台幣伍萬仟元為被告申○○供擔保後
，得假執行；但被告申○○如以新台幣壹拾伍萬捌仟伍佰元為原
告預供擔保後，得免為假執行。
本判決第二項於原告以新台幣捌萬貳仟元為被告地○○供擔保後
，得假執行。
本判決第三項於原告以新台幣玖萬肆仟元為被告酉○○供擔保後
，得假執行；但被告酉○○如以新台幣貳拾柒萬玖仟陸佰柒拾元
為原告預供擔保後，得免為假執行。
本判決第四項於原告以新台幣壹拾壹萬仟元為被告戌○○供擔
保後，得假執行；但被告戌○○如以新台幣拾萬柒仟肆佰肆
拾元為原告預供擔保後，得免為假執行。
本判決第五項於原告以新台幣壹拾捌萬陸仟元為被告丁○○、己○○、庚○○、壬○○供擔保後，得假執行；但被告丁○○、己○○、庚○○、壬○○如以新台幣伍拾玖萬壹仟貳佰拾壹元為
原告預供擔保後，得免為假執行。
原告其餘假執行之聲請駁回。
    事實及理由
一、原告主張：緣原告所有之坐落台北縣蘆洲市○○段第49、55
    地號（下稱系爭第49地號、55地號土地）遭被告等人無權占
    有使用，其中：(一)被告申○○、巳○○及甲○○無權占用系
    爭49地號土地之如附圖編號Ａ所示、面積29.93 平方公尺之
    建物即門牌號碼為台北縣蘆洲市○○路77巷12號房屋（下稱
    系爭門牌12號房屋）；(二)被告地○○、黃○○及宇○○無權
    占用系爭第49地號土地上如附圖編號B 所示、面積48.97 平
    方公尺之建物即門牌號碼為台北縣蘆洲市○○路77巷14號房
    屋（下稱系爭門牌14號房屋）；(三)被告酉○○無權占用系爭
    第49地號土地上之如附圖編號C 所示、面積52.83 平方公尺
    建物即門牌號碼為台北縣蘆洲市○○路77巷16號房屋（下稱
    系爭門牌16號房屋）；(四)被告亥○○、Ａ○○、天○○及戌
    ○○無權占用系爭第49地號土地上之如附圖編號D1所示、面
    積24.48 平方公尺，及系爭第55地號土地上之如附圖編號D2
    所示、面積35.45 平方公尺建物，即門牌號碼為台北縣蘆洲
    市○○路77巷18號房屋（下稱系爭門牌18號房屋）；(五)被告
    己○○、乙○○、寅○○、宙○○、辛○○、丁○○、子○○○、庚○○、丑○○、壬○○、戊○○、丙○○及辰○○
    無權占用系爭第55地號土地上之如附圖編號E 所示、面積10
    0.86平方公尺建物，即門牌號碼為台北縣蘆洲市○○路77巷
    20號房屋（下稱系爭門牌20號房屋）。原告於起訴後，雖於
    民國95年11月7 日將系爭兩筆土地所有權已移轉予第三人，
    第三人其後已與被告等人自行達成協議，被告等人同意自行
    遷出系爭房屋由第三人拆除，且被告等人亦已自行遷離上開
    房屋並由第三人拆除完畢。然95年11月6 日以前，原告仍為
    系爭兩筆土地所有權人，被告等無權占用原告系爭兩筆土地
    ，受有相當於租金之利益，致原告受損，原告爰依不當得利
    法律關係，依土地法第97條規定，以相當於土地申報總價額
    年息10% 為計算基準，請求被告返還起訴前5 年及至95年11
    月6 日止各如下所示金額之不當得利：
  (一)被告申○○、巳○○及甲○○等3人部分：
    系爭第49地號土地自93年起公告地價為每平方公尺新台幣（
    下同）16,594元，被告申○○、巳○○及甲○○等3 人占有
    之面積為29.93 平方公尺，則渠等每月可享有相當於租金之
    利益為2,483 元（計算式：16,594元×29.93 ㎡×6 ％÷12
    月＝2,483 元，元以下四捨五入，下同），則5 年間所享有
    之利益為148,980 元（計算式：2,483 元×12月×5 年＝14
    8,980 元）。則被告申○○、巳○○及甲○○應共同給付原
    告148,980 元，及自起訴狀繕本送達翌日起至清償日止，按
    年息5%計算之利息，並自起訴狀繕本送達翌日起至95年11月
    6 日止，按月給付原告2,483 元。
  (二)被告地○○、黃○○及宇○○等3 人部分：
    系爭第49地號土地自93年起公告地價為每平方公尺16,594元
    ，被告地○○、黃○○及宇○○等3 人占有之面積為48.97
    平方公尺，則渠等每月可享有相當於租金之利益為4,06 3元
    （計算式：16,594元×48.97 ㎡×6 ％÷12月＝4,063 元）
    ，則5 年間所享有之利益為243,780 元（計算式：4,063 元
    ×12月×5 年＝243,780 元）。則被告地○○、黃○○及宇
    ○○應共同給付原告243,780 元，及自95年3 月10日起至清
    償日止，按年息5%計算之利息，並自起訴狀繕本送達翌日起
    至95年11月6 日止，按月給付原告4,063 元。
  (三)被告酉○○部分：
    系爭第49地號土地自93年起公告地價為每平方公尺16,594元
    ，被告酉○○占有之面積為52.83 平方公尺，則渠等每月可
    享有相當於租金之利益為4,383 元（計算式：16,594×52.8
    3 ㎡×6 ％÷12月＝4,383 元），則5 年間所享有之利益為
    262,980 元（計算式：4,383 元×12月×5 年＝262,980 元
    ）。則被告酉○○應給付原告262,980 元，及自起訴狀繕本
    送達翌日起日至清償日止，按年息5%計算之利息，並自起訴
    狀繕本送達翌日起至95年11月6 日止，按月給付原告4,383
    元。
  (四)被告亥○○、Ａ○○、天○○及戌○○等4 人部份：
    系爭第49地號土地自93年起公告地價為每平方公尺16,594元
    ，被告亥○○、Ａ○○、天○○及戌○○等4 人占有使用之
    面積為24.48 平方公尺；系爭第55地號土地自93年起公告地
    價為每平方公尺18,369元，被告亥○○、Ａ○○、天○○及
    戌○○等4 人占有使用之面積為35.45 平方公尺，故渠等每
    月可享有相當於租金之利益共為5,287 元（計算式：系爭第
    49 地 號土地部分：16,594元×24.48 ㎡×6 ％÷12月＝
    2,03 1 元 ，系爭第55地號土地部分：18,369元×35.45 ㎡
    ×6 ％÷12月＝3,256 元，2,031 元＋3,256 元＝5,287 元
    ），則5 年間所享有之利益為317,220 元（計算式：系爭第
    49 地 號土地部分：2,031 元×12月×5 年＝121,860 元，
    系爭第55地號土地部分：3,256 元×12月×5 年＝195,360
    元，121, 860元＋195,360 元＝317,220 元），則被告亥○○、Ａ○○、天○○及戌○○應共同給付原告317,220 元，
    及自起訴狀繕本送達翌日起至清償日止，按年息5%計算之利
    息，並自起訴狀繕本送達翌日起至95年11月6 日止，按月給
    付原告5, 287元。
  (五)被告己○○、乙○○、寅○○、宙○○、辛○○、丁○○、
    子○○○、庚○○、丑○○、壬○○、戊○○、丙○○及辰
    ○○等13人部份：
    系爭第55地號土地自93年起公告地價為每平方公尺18,369元
    ，被告己○○、乙○○、寅○○、宙○○、辛○○、丁○○
    、子○○○、庚○○、丑○○、壬○○、戊○○、丙○○及
    辰○○等13人占有使用之面積為100.86平方公尺，則渠等每
    月可享有相當於租金之利益為9,263 元（計算式：18,369元
    ×100.86㎡×6 ％÷12月＝9,263 元），則5 年間所享有之
    利益為555,780 元（計算式：9,263 元×12月×5 年＝555,
    780 元），則被告己○○、乙○○、寅○○、宙○○、辛○○、丁○○、子○○○、庚○○、丑○○、壬○○、戊○○
    、丙○○及辰○○等13人應共同給付原告555,780 元，及自
    95 年2月25日起至清償日止，按年息5%計算之利息，並自起
    訴狀繕本送達翌日起至95年11月6 日止，按月給付原告9,26
    3 元等語。
  (六)聲明請求：
    1.被告申○○、巳○○及甲○○應共同給付原告148,980 元
      ，及自起訴狀繕本送達翌日起至清償日止，按年息5%計算
      之利息，並自起訴狀繕本送達翌日起至95年11月6 日止，
      按月給付原告2,483 元。
    2.被告地○○、黃○○及宇○○應共同給付原告243,780 元
      ，及自95年3 月10日起至清償日止，按年息5%計算之利息
      ，並自起訴狀繕本送達翌日起至95年11月6 日止，按月給
      付原告4,063元。
    3.被告酉○○應給付原告262,980 元，及自起訴狀繕本送達
      翌日起日至清償日止，按年息5%計算之利息，並自起訴狀
      繕本送達翌日起至95年11月6 日止，按月給付原告4,383
      元。
    4.被告亥○○、Ａ○○、天○○及戌○○應共同給付原告31
      7,220 元，及自起訴狀繕本送達翌日起至清償日止，按年
     息5%計算之利息，並自起訴狀繕本送達翌日起至95年11月6
     日止，按月給付原告5,287元。
    5.被告己○○、乙○○、寅○○、宙○○、辛○○、丁○○
      、子○○○、庚○○、丑○○、壬○○、戊○○、丙○○
      及辰○○等13人應共同給付原告555,780 元，及自95年2
      月25日起至清償日止，按年息5%計算之利息，並自起訴狀
      繕本送達翌日起至95年11月6 日止，按月給付原告9,263
      元。
    6.原告願供擔保，請准宣告假執行。
二、被告方面：
  (一)被告甲○○、宇○○、Ａ○○、乙○○、寅○○、宙○○、
    辛○○、子○○○、庚○○、丑○○、壬○○、戊○○、丙○○、辰○○、午○○、卯○○未於言詞辯論期日到場，亦
    未提出準備書狀作何聲明或陳述。
  (二)被告申○○則以：伊係從民國60幾年間居住在系爭門牌12號
    房屋，另被告甲○○則只是寄籍於該屋，從未居住於系爭門
    牌12號房屋；原告79年8 月13日函文顯示該屋係國軍於37年
    間日據時代留下之儲運用建築，軍眷繼續占用，系爭門牌12
    號房屋依民法第832 條規定係屬有地上權之建築物，依土地
    登記謄本所示，係72年間之原告當時法定代理人即鄉長李文
    彬，未通知地上權人逕自塗銷地上權，伊並非無權占有；且
    依民法第769 條規定，伊得依時效取得地上權。財政部國有
    財產局（下稱國有財產局）對於無權占有國有土地之其上建
    物之處理原則為倘建物為82年以前建造，則開放建物所有權
    人（無權占有人）得承租或購買所占用之國有土地，租金按
    土地法第97條規定辦理，希望原告能比照國有財產局上開處
    理原則，讓伊得購買系爭門牌12號房屋所占用之系爭土地等
    語。被告巳○○則以：伊僅戶籍寄籍在系爭門牌12號房屋，
    實際上未居住該屋，而係居住在台北縣蘆洲市○○街78號4
    樓等語。均答辯聲明：駁回原告之訴及假執行聲請，如受不
    利判決，願供擔保請准宣告免為假執行。
  (三)被告地○○雖未到庭陳述，惟據其以前所提書狀則以：希望
    原告能比照國有財產局上開處理原則，讓伊得購買系爭門牌
    14號房屋所占用之系爭土地等語。被告黃○○則以：伊自94
    年8 月19日起至95年8 月9 日止該段期間只有寄籍在系爭門
    牌14號房屋，未實際居住於上址等語。併答辯聲明：駁回原
    告之訴及其假執行聲請；如受不利判決，願供擔保請准宣告
    免為假執行。
  (四)被告酉○○雖未到庭陳述，惟據其以前所提書狀則以：希望
    原告能比照國有財產局上開處理原則，讓伊得購買系爭門牌
    16號房屋所占用之系爭土地等語。
  (五)被告戌○○則以：伊所居住之系爭門牌18號房屋係伊父母於
    57年間所購買，但合約書已找不到了；依原告79年8 月13日
    函文顯示該屋係國軍於37年間日據時代留下之儲運用建築，
    軍眷繼續占用，系爭門牌18號房屋依民法第832 條規定係屬
    有地上權之建築物，依土地登記謄本所示，係72年間之原告
    當時法定代理人即鄉長李文彬，未通知地上權人逕自塗銷地
    上權，伊並非無權占有；且依民法第769 條規定，伊得依時
    效取得地上權；希望原告能比照國有財產局上開處理原則，
    讓伊得購買系爭門牌18號房屋所占用之系爭土地等語。被告
    亥○○則以：伊及伊太太即共同被告蔡佑莉、伊兒子即共同
    被告天○○，實際上均居住在台北縣新莊市○○路○ 段39巷
    5 號3 樓，未居住於系爭門牌18號房屋，伊只是設籍在系爭
    門牌18號房屋，被告蔡佑莉、天○○之戶籍則設在新莊市；
    希望原告能比照國有財產局上開處理原則，讓伊得購買系爭
    門牌18號房屋所占用之系爭土地等語。併均答辯聲明：駁回
    原告之訴及假執行聲請，如受不利判決，願供擔保請准宣告
    免為假執行。
  (六)被告丁○○則以：伊自民國36年出生起即居住於系爭門牌20
    號房屋，伊聽伊母親說該屋及土地係伊母親所購買，有合法
    使用權，而37年間國軍遷台間時借用此地紮營使用，原告於
    48年間始以買賣為原因取得系爭土地所有權，軍眷及居民因
    貧困而得原告德政繼續使用。依原告79年8 月13日函文顯示
    該屋係國軍於37年間日據時代留下之儲運用建築，軍眷繼續
    占用，系爭門牌20號房屋依民法第832 條規定係屬有地上權
    之建築物，依土地登記謄本所示，係72年間之原告當時法定
    代理人即鄉長李文彬，未通知地上權人逕自塗銷地上權，伊
    並非無權占有；且依民法第769 條規定，伊得依時效取得地
    上權；希望原告能比照國有財產局上開處理原則，讓伊得購
    買系爭門牌18號房屋所占用之系爭土地。伊太太即被告子○○○、及伊弟弟即被告己○○、伊兒子即被告庚○○、被告
    壬○○均同住於系爭門牌20號房屋。另伊兒子被告丑○○，
    租房子在三重市，未居住於系爭門牌20號房屋。伊孫子即被
    告乙○○，乙○○之妻即被告宙○○、渠等之子即被告辛○○，均未居住在該屋，實際上居住在新莊市。伊孫女寅○○
    亦未住在該屋，實際上住在蘆洲市○○街。伊弟弟即被告戊○○、戊○○之妻即被告辰○○、渠等之女即被告丙○○，
    渠等3 人均未居住在該屋，實際住在蘆洲市○○路136 號5
    樓等語，資為抗辯。併答辯聲明：駁回原告之訴及假執行聲
    請，如受不利判決，願供擔保請准宣告免為假執行。
三、兩造不爭執事項：
  (一)系爭兩筆土地自72年8 月29日至95年11月6 日止，為原告所
    有，有土地登記謄本可證。原告於起訴後之95年11月7 日將
    系爭兩筆土地所有權移轉登記予第三人，第三人其後已與被
    告等人達成協議，被告等人同意自行遷出系爭12、14、16、
    18、20房屋由第三人拆除，且被告等人亦已自行遷離上開房
    屋由第三人拆除完畢。
  (二)系爭門牌號碼12號房屋於未拆除前，係占用系爭第49地號土
    地之如附圖編號Ａ所示、面積29.93 平方公尺，並有被告申
    ○○、巳○○及甲○○設籍於系爭門牌12號房屋，其中被告
    申○○自60幾年起迄原告喪失系爭土地所有權止，均實際占
    有居住系爭門牌12號房屋。
  (三)系爭門牌號碼14號房屋於未拆除前，占用系爭第49地號土地
    上如附圖編號B 所示、面積48.97 平方公尺，被告地○○、
    黃○○及宇○○設籍於系爭門牌14號房屋，其中被告地○○
    實際占有使用該屋。
  (四)系爭門牌16號房屋於未拆除前，係占用系爭第49地號土地上
    之如附圖編號C 所示、面積52.83 平方公尺，並由被告酉○○所占用暨設籍於該屋，並將該屋無償借予訴外人午○○、
    卯○○（該2 人業經原告撤回起訴）自94年初起實際占有使
    用該屋。
  (五)系爭門牌18號房屋占用系爭第49地號土地上之如附圖編號D1
    所示、面積24.48 平方公尺，及系爭第55地號土地上之如附
    圖編號D2所示、面積35.45 平方公尺，並由被告戌○○所占
    用使用，及被告亥○○、Ａ○○、天○○設籍於該屋。
  (六)系爭門牌20號房屋於未拆除前，係占用系爭第55地號土地上
    之如附圖編號E 所示、面積100.86平方公尺，並有被告己○○、乙○○、寅○○、宙○○、辛○○、丁○○、子○○○
    、庚○○、丑○○、壬○○、戊○○、丙○○及辰○○等人
    設籍於該屋，其中被告丁○○、子○○○、己○○、庚○○
    、壬○○均實際占有使用該屋。
四、兩造爭執事項要點：
  (一)被告巳○○、甲○○有無占用系爭第49地號之如附圖編號Ａ
    所示、面積29.93 平方公尺土地？被告黃○○、宇○○有無
    占用系爭第49地號、如附圖編號B 所示、面積48.97 平方公
    尺土地？被告亥○○、Ａ○○、天○○有無占有系爭第55地
    號之如附圖編號D2所示、面積35.45 平方公尺土地？被告乙○○、寅○○、宙○○、辛○○、丑○○、戊○○、丙○○
    及辰○○等人（下稱被告乙○○等8 人）、暨被告子○○○
    、庚○○、壬○○等3 人有無占用系爭第55地號之如附圖編
    號E 所示、面積100.86平方公尺土地？
  (二)占有系爭兩筆土地之被告，是否為無權占有而受有相當於租
    金之不當得利？
  (三)如被告為無權占有，原告得請求返還相當於不當得利之金額
    應為若干？
五、原告雖主張被告巳○○、甲○○占用系爭第49地號之如附圖
    編號A 所示、面積29.93 平方公尺土地；被告黃○○、宇○○占用系爭第49地號、如附圖編號B 所示、面積48.97 平方
    公尺土地；被告亥○○、Ａ○○、天○○占有系爭第55地號
    之如附圖編號D2所示、面積35.45 平方公尺土地；被告乙○○、寅○○、宙○○、辛○○、丑○○、戊○○、丙○○及
    辰○○等人占用系爭第55地號之如附圖編號E 所示、面積10
    0.86平方公尺土地等語，為被告所否認。查，原告雖主張上
    開被告各占用如上所示之系爭土地，所憑無非係以上開被告
    設籍於系爭兩筆土地上之房屋之各該被告戶籍謄本為據，然
    人民有遷徙之自由，通常戶籍設立之處所，或因有久住之意
    、或因就學、就業、購屋等種種原因，情形不一而足，未必
    戶籍設立之處所即有實際居住之事實，故尚不得僅單以戶籍
    設立之情，即推論有占有之事實，故原告尚應就上開被告確
    有占用系爭兩筆土地之積極事實，負舉證責任（民事訴訟法
    第277 條本文），惟原告就上開事實，未積極舉證以實其說
    ，且經本院現場履勘結果，亦無何上開被告確有無權占用系
    爭兩筆土地之事實，故原告主張被告巳○○、甲○○、黃○○、宇○○無權占用系爭第49地號土地；及被告乙○○等8
    人、被告亥○○、Ａ○○、天○○無權占有系爭第55地號土
    地等語，尚非有據。又系爭門牌20號房屋由被告丁○○、子
    ○○○、己○○、庚○○、壬○○所實際占有居住使用，業
    據被告丁○○自認在卷，惟該屋戶長為被告丁○○，被告子
    ○○○為其配偶，被告庚○○、壬○○均為被告丁○○、子
    ○○○之子，有該戶戶籍謄本1 份在卷足憑（見本院第一宗
    卷第195 、196 頁），其中被告子○○○係因具有民法第11
    23條所定家長（即被告丁○○）與家屬以永久共同生活為目
    的而同居一家之特定從屬關係，而占有使用該屋及所坐落系
    爭土地，應屬民法第942 條之占有輔助人，而僅以被告丁○○為占有人（最高法院91年台上字第1388號裁判意旨供參）
    ，故尚難認被告子○○○為占有人，原告該部分主張，亦非
    有據。至於被告庚○○、壬○○因均已成年，有前開戶籍謄
    本足憑，已不具須以永久共同生活為目的而同居一家之特定
    從屬關係，故渠2 人確有因居住於該屋因而占有所坐落系爭
    第55地號土地之事實，原告該部分主張，乃為可採。
六、按所有人對於無權占有或侵奪其所有物者，得請求返還之。
    民法第767 條前段定有明文。又以無權占有為原因，請求返
    還土地者，占有人對土地所有權存在之事實無爭執，而僅以
    非無權占有為抗辯者，土地所有權人對其土地被無權占有之
    事實無舉證責任，占有人自應就其取得占有係有正當權源之
    事實證明之（最高法院85年台上字第1120號裁判要旨參照）
    。本件原告為系爭兩筆土地所有權人，有土地登記謄本2份
    可證，堪信為真正。被告申○○、地○○、酉○○、戌○○
    、丁○○雖以上開情詞抗辯，然查：
  (一)被告申○○、戌○○、丁○○所辯其等所占有使用之系爭門
    牌12、18、20號房屋均係37年間由當時日本軍隊所留下之儲
    運用建築，由軍眷占用至79年間，及其等所使用之房屋係有
    地上權之建築物，而遭當時原告法定代理人李長未通知地上
    權人而逕自塗銷，伊等並非無權占有；及伊等之房屋得依時
    效規定取得地上權等語，固提出原告79年8 月13日北縣蘆財
    字第10961 號函、土地登記謄本等影本各1 件為憑。然查：
    1.該等被告所提之原告79年8 月13日北縣蘆財字第10961 號
      函文，受文者為「未○○君，住『蘆洲中正路77巷7 號』
      」，主旨欄：「鈞府（台北縣政府）函轉未○○君79年7
      月5 日陳情書，承購本鄉○○路1 、3 鄰公有土地，本所
      80 年 度無出售財產計劃，請鑒核。」，說明欄第二、三
      點記載：「…二本鄉○○路1 、3 鄰，土地坐落和尚洲中
      路段87、88、88-1地號（按：該三筆土地中之中路段第88
      地號土地，即係系爭第55地號土地，該函其餘兩筆土地則
      與本件無關，此有系爭第55地號土地之土地謄本可稽），
      財產明細分類帳號作地0000000-0 ，地上物磚木造，日據
      時代留下，儲運用建築0000000-00，倉庫堆儲場。上開土
      地房屋，37年大陸撤退，空軍、陸軍借用駐紮營地，部隊
      拔營後民國51年軍眷續佔用迄今。三上開土地，土地所有
      權人：台北縣蘆洲鄉公所，本所按期繳納地價稅，地上物
      堆儲場並無租約關係，純係部隊借用，軍眷佔用。…」等
      字樣（見本院第一宗卷第201 頁），上開函文係就針對門
      牌號碼台北縣蘆洲中正路77巷7 號房屋所為之函覆，顯與
      本件系爭門牌12、14、16、18、20號房屋無關，更何況上
      開函文亦載明原告與地上物堆儲場並無租約關係，純係部
      隊借用等語，故被告等上開辯解，自無足採。
    2.被告等抗辯得因時效取得地上權等語，惟被告等並未提出
      地政機關為時效取得地上權之申請資料或已為登記地上權
      之資料，以為證明，其等辯稱有地上權云云，亦無可取。
      至於其等所稱地上權72年間遭原告予以逕自塗銷乙節，惟
      查其等未能證明本件系爭各該房屋就系爭兩筆土地有地上
      權，已如前述，既無地上權登記，何來原告得申請予以塗
      銷可言？況依其等所提土地登記謄本，係蘆洲鄉○○○段
      第47地號土地，非本件系爭兩筆土地，顯與本件無關，自
      亦無可採。
  (二)被告地○○、酉○○、己○○、庚○○、壬○○並未主張渠
    等究竟係基於何種法律關係（正當權源）而占有，則揆諸上
    開說明，渠等既未就有何占有之正當權源予以舉證證明，所
    辯自無可採。
  (三)被告戌○○雖另辯稱系爭門牌18號房屋係伊父母於57年間所
    購買，但合約書已找不到等語，並提出55年4 月間該屋之台
    灣電力股份有限公司裝表供電證明書函、戶籍謄本等影本各
    1 件為憑（見本院第一宗卷第209 、212 、213 頁）。惟其
    所言縱令屬實，亦僅得證明其有系爭門牌18號房屋之所有權
    ，無從證明該屋有何占有使用系爭第49地號土地之正當權源
    ，是其該抗辯，亦無足取。
  (四)被告丁○○雖以：伊自民國36年出生就住在系爭門牌20號房
    屋，伊聽伊母親說該屋是伊母親所購買等語抗辯，並提出戶
    籍謄本、門牌證明書影本各1 件為證（見本院第一宗卷第13
    7 至139 頁）。惟被告丁○○所提戶籍謄本及門牌證明書，
    僅得證明其父李棟樑、母李陳占自38年4 月20日遷至系爭門
    牌20號房屋，且其所提該份戶籍謄本亦無被告丁○○之戶籍
    資料在內，此外，並未提出任何證據以證明其對原告確有占
    有之正當權源，揆諸上開說明，所辯尚非正當。
  (五)被告申○○、地○○、酉○○、戌○○、亥○○、己○○、
    丁○○等人陳稱希望購買原告所有之系爭土地等語，惟買賣
    契約須買賣雙方意思表示合致，原告已於本件訴訟中將系爭
    兩筆土地所有權移轉予第三人，被告等上開所辯，並非足取
    。
  (六)從而，原告主張被告申○○、地○○、酉○○、戌○○、丁○○、己○○、庚○○、壬○○無權占有系爭兩筆土地，應
    堪憑採。
七、按無法律上之原因而受利益，致他人受損害者，應返還其利
    益，民法第179 條定有明文。本件被告申○○、地○○、酉
    ○○、戌○○、丁○○、己○○、庚○○、壬○○無權占有
    原告系爭兩筆土地，依社會之通常觀念，可能獲得相當於租
    金之利益，並致原告受有損害，原告得依民法第179 條規定
    ，請求該等被告返還其等占用系爭土地相當於租金之不當得
    利（最高法院61年台上字第1695號判例、87年度台上字第21
    00號判決意旨參照）。次按「城市地方房屋之租金，以不超
    過土地及其建築物申報總價年息百分之十為限」、「第97條
    、第99條及第101 條之規定，於租用基地建築房屋均準用之
    」，土地法第97條、第105 條分別著有規定。查系爭兩筆土
    地位於蘆洲市區○○○鄰路寬10米之蘆洲市○○路，中正路
    交通便利，周圍商業繁榮等情，業據本院至系爭兩筆土地現
    場勘驗屬實，有勘驗筆錄及照片、地圖存卷足參（附於本院
    第一宗卷第300 頁、第306 至第329 頁），本院審酌上情，
    並兼衡被告申○○、地○○、酉○○、戌○○、丁○○、己○○、庚○○、壬○○占有系爭兩筆土地係於其上房屋居住
    使用之情，認原告請求被告給付相當於不當得利之租金，應
    以系爭兩筆土地申報地價年息7%計算為適當。原告主張以公
    告地價計算，與上開土地法規定不符，應無可採。又系爭第
    49地號土地自90年1 月起至92年12月止之公告地價為每平方
    公尺16,595元，自93年1 月起迄今之公告地價每平方公尺16
    ,594 元 ，系爭第55地號土地自90年1 月起迄今之公告地價
    均為每平方公尺18,369元，有台北縣地政資訊服務網查詢資
    料2 份附卷可稽。而申報地價係公告地價之百分之八十（參
    平均地權條例第16條規定），故系爭第49地號土地上開各年
    度申報地價依序應為每平方公尺13,276元、13,275元，系爭
    第55地號土地之上開各年度申報地價均為每平方公尺14,695
    元。原告請求起訴前5 年相當於租金之不當得利，被告申○○占有使用系爭第49地號土地之面積為29.93 平方公尺，則
    其所享有相當於租金之利益應為158,500 元（詳如附表甲所
    示）；被告地○○占用系爭第49地號如附圖編號B 所示、面
    積48.97 平方公尺土地，則其所享有相當於租金之利益應為
    245,977 元（詳如附表乙所示）；被告酉○○占用系爭第49
    地號如附圖編號C 所示、面積52.83 平方公尺土地，則其所
    享有相當於租金之利益應為279,670 元（詳如附表丙所示）
    ；被告戌○○占用系爭第49地號之如附圖編號D1所示、面積
    24.48 平方公尺土地，及系爭第55地號土地上之如附圖編號
    D2所示、面積35.45 平方公尺土地，則其所享有相當於租金
    之利益應為337,440 元（詳如附表丁所示）；被告丁○○、
    己○○、庚○○、壬○○占有系爭第55地號如附圖編號E 所
    示、面積100.86平方公尺土地，則其等所享有相當於租金之
    利益應為591,231 元（詳如附表戊所示）。
八、綜上，原告基於不當得利法律關係，請求被告申○○應給付
    原告158,500 元，及其中139,069 元（即附表甲之＋金
    額）自起訴狀繕本送達翌日即95年2 月25日起至清償日止，
    按年息5%計算之遲延利息；被告地○○應給付原告259,328
    元，及其中227,537 元（即附表乙之＋金額）自起訴狀
    繕本送達翌日即95年3 月10日起至清償日止，按年息5%計算
    之遲延利息；被告酉○○應給付原告279,770 元，及其中24
    5,473 元（即附表丙之＋金額）自起訴狀繕本送達翌日
    即95年2 月25日起至清償日止，按年息5%計算之遲延利息；
    被告戌○○應給付原告337,441 元，及其中296,073 元（即
    附表丁(甲)之＋加上(乙)之金額）自起訴狀繕本送達翌日
    即95年2 月25日起至清償日止，按年息5%計算之遲延利息；
    被告丁○○、己○○、庚○○、壬○○應給付原告591,231
    元，及其中518,748 元（即附表戊之金額）自起訴狀繕本
    送達翌日即95年2 月25日起至清償日止，按年息5%計算之遲
    延利息，為有理由，應予准許。逾此範圍之請求，則非有據
    ，應予駁回。
九、原告及被告申○○、酉○○、戌○○、丁○○、己○○、庚○○、壬○○分別陳明願供擔保，聲請宣告假執行或免為假
    執行，經核原告勝訴部分，合於法律規定，爰分別酌定相當
    之擔保金額宣告之；至於原告敗訴部分，其假執行之聲請，
    失所依據，併駁回之。
十、本件事證已臻明確，兩造其餘主張陳述、攻擊防禦方法及所
    提之證據，經審酌後認於本判決結果不生影響，爰不一一論
    述，附此敘明。
十一、結論：原告之訴為一部分有理由，一部分無理由，依民事
      訴訟法第385 條第1 項前段、第79條、第85條第1 項、第
      390 條第2 項、第392 條，判決如主文。
中　　華　　民　　國　　96　　年　　7 　　月　　12　　日
                  民事第一庭    法　官　陳翠琪
以上正本係照原本作成
如對本判決上訴，須於判決送達後20日內向本院提出上訴狀
中　　華　　民　　國　　96　　年　　7 　　月　　13　　日
                                書記官　李瑞芝
附表甲（被告申○○部分）：
90年1 月起至92年12月止：
  13,276元×29.93 ㎡×7 ％×3 年＝83,444元，元以下四捨五
  入，下同）。
93年1 月起至94年12月止：
  13,275元×29.93 ㎡×7 ％×2年＝55,625元
自起訴狀繕本送達翌日即95年2月25日起至同年11月6日止：
  13,275元×29.93 ㎡×7 ％×255/365年＝19,431元
＋＋＝158,500元 。
附表乙（被告地○○部分）：
90年1 月起至92年12月止：
  13,276元×48.97 ㎡×7 ％×3 年＝136,526元
93年1 月起至94年12月止：
  13,275元×48.97 ㎡×7 ％×2年＝91,011元
自起訴狀繕本送達翌日即95年2月25日起至同年11月6日止：
  13,275元×48.97㎡×7 ％×255/365年＝31,791元
＋＋＝259,328元 。
附表丙（被告酉○○部分）：
90年1 月起至92年12月止：
  13,276元×52.83 ㎡×7 ％×3 年＝147,288元
93年1 月起至94年12月止：
  13,275元×52.83 ㎡×7 ％×2年＝98,185元
自起訴狀繕本送達翌日即95年2月25日起至同年11月6日止：
  13,275元×52.83㎡×7 ％×255/365年＝34,297元
＋＋＝279,770元 。
附表丁（戌○○部分）：
(甲)就系爭第49地號土地部分：
  90年1 月起至92年12月止：
    13,276元×24.48 ㎡×7 ％×3年＝68,249元
  93年1 月起至94年12月止：
    13,275元×24.48 ㎡×7 ％×2 年＝45,496元
  自起訴狀繕本送達翌日即95年2月25日起至同年11月6日止：
    13,275元×24.48㎡×7 ％×255/365年＝15,892元
  ＋＋＝129,637元 。
(乙)就系爭第55地號土地部分：
  90年1 月起至94年12月止：
    14,695元×35.45 ㎡×7 ％×5 年＝182,328元
  自起訴狀繕本送達翌日即95年2 月25日起至同年11月6 日止
    ：
    14,695元×35.45 ㎡×7 ％×255/365年＝25,476元
  ＋＝207,804元 。
(甲)＋(乙)＝337,441元
附表戊（丁○○、己○○、庚○○、壬○○部分）：
90年1 月起至94年12月止：
  14,695元×100.86㎡×7 ％×5 年＝518,748元
自起訴狀繕本送達翌日即95年2 月25日起至同年11月6 日止：
  14,695元×100.86㎡×7 ％×255/365年＝72,483元
＋＝591,231元 。
